【裁判字號】    96,簡上,198
【裁判日期】    971125
【裁判案由】    分割共有物
【裁判全文】
臺灣桃園地方法院民事判決             96年度簡上字第198號
上  訴  人  乙○○    （己○○之承受訴訟人）
            丙○○    （己○○之承受訴訟人）
上  一  人
訴訟代理人  丁○○○
上  訴  人  戊○○
被 上訴 人  甲○○
訴訟代理人  潘麗茹律師
上列當事人間請求分割共有物事件，上訴人對於中華民國96年9
月13日本院中壢簡易庭96年度壢簡字第776號第一審判決提起上
訴，本院於中華民國97年11月11日言詞辯論終結，判決如下：
    主      文
原判決廢棄。
被上訴人在第一審簡易之訴及變更之訴均駁回。
第一、二審訴訟費用由被上訴人負擔。
    事實及理由
壹、程序部分
一、按當事人死亡者，訴訟程序在有繼承人、遺產管理人或其他
    依法令應續行訴訟之人承受其訴訟以前當然停止，民事訴訟
    法第168 條定有明文。被上訴人於原審起訴請求分割兩造所
    共有門牌號碼：桃園縣中壢市○○路319 巷20號之房屋（下
    稱系爭房屋，該房屋坐落於被上訴人所有桃園縣中壢市○○
    段○○段7 之2 地號土地上），並以戊○○、己○○為被告
    ，渠等二人應有部分各4 分之1 。原審判決後，上訴人己○○於民國96年10月9 日提起上訴後，於同年月14日死亡，其
    繼承人即其配偶丁○○○及子女丙○○、乙○○、劉秀琦等
    4 人已達成遺產分割之協議，將己○○4 分之1 之應有部分
    ，分歸繼承人丙○○、乙○○2 人繼承，渠等2 人應有部分
    各8 分之1 ，有上訴狀、戶籍謄本、繼承系統表、遺產分割
    協議書等在卷可稽（見本院卷第7 頁、第32頁至40頁、第80
    頁），此為兩造所不爭執。本院審酌分割共有物訴訟，應以
    系爭房屋現在共有人即被告乙○○、丙○○為受判決分割之
    對象。而丙○○、乙○○業已依法聲明承受訴訟在卷，合於
    上揭規定，自應准許。
二、按訴之變更或追加，非經他造同意，不得為之。但擴張或減
    縮應受判決事項之聲明或請求之基礎事實同一者，不在此限
    。此觀諸民事訴訟法第436 條之1 第3 項準用同法第446 條
    第1 項、第255 條第1 項第2 款、第3 款規定自明。本件被
    上訴人於原審起訴聲明：兩造共有之系爭房屋准予變價分割
    ，所得價金按被上訴人2 分之1 ，上訴人己○○、戊○○各
    4 分之1 比例分配之。嗣於上訴程序中，被上訴人上訴聲明
    雖仍請求變價分割，惟就所得價金之分配則變更聲明為：按
    被上訴人2 分之1 ，上訴人戊○○4 分之1 ，上訴人丙○○
    、乙○○各8 分之1 比例分配之。惟上開聲明之變更，僅係
    因己○○於上訴後死亡，其應有部分分歸其承受訴訟人丙○○、乙○○各8 分之1 而為，然其基礎事實仍屬同一，核符
    上揭規定，應予准許。
貳、實體部分
一、被上訴人起訴主張：(一)系爭房屋係於49年間興建，50年間完
    工，其原始起造人為被上訴人甲○○、上訴人己○○、戊○○、訴外人劉興豪等四兄弟，渠等四人應有部分各4 分之1
    ，嗣劉興豪於92年7 月間將其4 分之1 之應有部分移轉予被
    上訴人，是被上訴人之應有部分由4 分之1 增加為2 分之1
    ，另上訴人己○○於上訴後死亡，其繼承人丁○○○、丙○○、乙○○、劉秀琦4 人協議分割遺產，將上訴人己○○就
    系爭房屋4 分之1 之應有部分，分歸丙○○、乙○○二人，
    渠等應有部分各8 分之1 （詳如附表）。(二)兩造曾協議分割
    方法，然未能調解成立。而系爭房屋並無因物之使用目的不
    能分割情形，兩造亦未曾有不分割之特約，但因互有爭執，
    無法達成協議。而系爭房屋自興建啟用迄今已達四十多年，
    實有重新翻修之必要，惟遭上訴人等所拒。以系爭房屋屋齡
    之老舊，如以原物分割有其事實上困難，且將持續減損房屋
    價值，無法有效利用，爰依民法第823 條、第824 條規定，
    訴請分割共有物，請准變價分割為最適當公允之分割方法。
    爰聲明：兩造共有之系爭房屋，准予變賣，其所得價金依被
    上訴人2 分之1 ，上訴人戊○○4 分之1 ，上訴人己○○之
    承受訴訟人丙○○、乙○○各8 分之1 之比例分配之。
二、上訴人則均以：(一)系爭房屋及其坐落之基地，均係自兩造之
    父母繼承而來，兩造父母將基地部分借名登記於被上訴人名
    下，是系爭房屋對該坐落之基地即有法定地上權存在，苟若
    變價分割，將使取得系爭房屋之所有權人，繼受該法定地上
    權，將使法律關係益形複雜，被上訴人僅就房屋部分訴請單
    獨分割，於法不合，應予駁回。(二)依兩造父母遺言書所載內
    容可知，兩造父母希望兩造兄弟共同居住，應解釋為有不得
    分割之約定或為附條件之贈與（以不得分割為條件）。(三)上
    訴人每年度有固定支付新台幣1 萬元予被上訴人，遠逾系爭
    房屋應繳之地價稅、房屋稅，其超過部分，應認係租金，是
    兩造成立不定期租賃關係。(四)系爭房屋1 樓由被上訴人使用
    ，2 樓由己○○次子乙○○居住使用迄今已有多年，兩造間
    顯然成立分管使用契約，被上訴人訴請分割顯然違反分管契
    約，亦違反誠信原則，綜上，系爭房屋應不得分割。縱本院
    認系爭房屋得予分割，亦應以原物分割為適當等語置辯。
三、原審就上訴人訴請分割系爭共有房屋，為准予變價分割之判
    決。上訴人上訴聲明：(一)原判決廢棄。(二)被上訴人在第一審
    （簡易）之訴駁回。被上訴人答辯聲明：(一)上訴駁回。(二)兩
    造共有之系爭房屋請准予變價分割，所得價金按被上訴人2
    分之1 ，上訴人戊○○4 分之1 ，上訴人己○○之承受訴訟
    人丙○○、乙○○各8 分之1 比例分配之。
四、兩造不爭執事項（見本院卷第84頁）
  (一)系爭房屋之原始起造人為甲○○、己○○、戊○○、劉興豪
    ，於民國49年間興建，於50年間完工，渠等四人應有部分各
    4分之1，有卷附系爭房屋營造執照、稅單繳款收據為證。
  (二)系爭房屋為兩造所共有，上訴人戊○○、己○○應有部分各
    4 分之1 ，（訴外人劉興豪於92年7 月間將其應有部分移轉
    予被上訴人），故被上訴人應有部分由4 分之1 增加為2 分
    之1 ，有該房屋所有權移轉契約書、契稅稅單等足憑（見本
    院卷第78頁至79頁）。
  (三)上訴人己○○於上訴後死亡，其就系爭房屋4 分之1 應有部
    分，經全體繼承人協議分歸丙○○、乙○○二人所有渠等應
    有部分各8 分之1 ，有遺產分割協議書可證。
  (四)系爭房屋坐落之基地：中壢市○○段中壢老小段7-2 號土地，
    其登記所有權人為被上訴人。
  (五)兩造曾協議分割系爭房屋，但未能協議分割，有調解不成立
    證明書在卷可稽（見原審卷第14頁）。
五、本院判斷
    被上訴人於原審訴請分割共有物，並主張系爭房屋已老舊不
    堪，無法原物分割，應以變價分割為適當，此為上訴人所拒
    ，除以前詞置辯外，尚抗辯縱令本院准予分割，亦應以原物
    分割為適當。經查，系爭房屋迄本件言詞辯論終結前尚未辦
    理保存登記之事實，為兩造所不爭執。是兩造雖未爭論未辦
    理保存登記之房屋，可否分割乙節。惟法院就原告（即被上
    訴人）所主張起訴原因之事實，判斷其法律上之效果，不受
    原告所述法律上見解之拘束。本院認為本件應予審究者，係
    被上訴人請求分割共有物，應否准許？
  (一)按各共有人，固得隨時請求分割共有物。惟不動產物權，依
    法律行為而取得設定、喪失、及變更者，非經登記，不生效
    力。因繼承、強制執行、公用徵收或法院之判決，於登記前
    已取得不動產物權者，非經登記，不得處分其物權。民法第
    823 條第1 項前段、第758 條、第759 條定有明文。又違章
    建築（無法辦理登記）或未辦理保存登記之房屋，實務上向
    認為係由其原始建築人原始取得其所有權。而共有物之分割
    性質上為處分行為，不因協議分割或裁判分割而有不同【最
    高法院68年度第13次民事庭會議決議 (二)附 帶決議參照】
    。因此，無論違章建築亦或未辦理保存登記之房屋，雖係由
    其原始建築人原始取得其所有權，其取得固受法律保護。惟
    不動產物權，依民法第758 條係採登記公示原則，已如前述
    ，而分割共有物乃由共有變為單獨所有之處分行為。無論共
    有物係屬違章建物依法不能登記，或未辦理保存登記之房屋
    ，苟准其分割，勢將因其無從完成登記手續取得物權，或因
    尚未辦理保存登記，均係屬法律上性質不能分割，依民法第
    759 條規定之意旨，應不得請求分割。
  (二)經查，系爭房屋係由兩造依附表所示之比例共有，為兩造所
    不爭執，此部分之事實，固堪認定。惟系爭房屋迄今尚未辦
    理保存登記之事實，亦為兩造所不爭執（見本院卷第88頁）
    ，而共有物之分割性質上為處分行為，非經登記不得處分之
    物權，因此，無論系爭房屋係違章建築，亦或是未辦理保存
    登記之房屋，上訴人訴請分割，均與民法758 條、759 條規
    定之意旨有違，不應准許。至於未辦理保存登記之房屋，於
    登記完成後得否另行訴請分割，要屬另一問題，並非本件所
    得審究。
六、綜上，系爭房屋迄今尚未辦理保存登記之事實，既為兩造所
    不爭執，而分割共有物性質上屬於處分行為，依民法第758
    條、第759 條規定，兩造或因繼承，或因原始建築而取得系
    爭房屋之應有部分，然就未登記前尚不得處分其物權之意旨
    觀之，被上訴人請求分割，顯然與民法第759 條規定宣示登
    記之規定不符，不應准許。上訴意旨指摘原判決不當，求予
    廢棄。雖非以本院所認見解為由，惟被上訴人既無請求分割
    共有物之權利，原判決仍屬無可維持，爰由本院予以廢棄。
    至於被上訴人因上訴人己○○死亡，基於同一事實，所為前
    述變更之聲明，亦無從准許，應予一併駁回，如主文第2 、
    3 項所示。
七、本件事證已臻明確，至於未論述之爭點；兩造其餘之攻擊或
    防禦方法；未經援用之證據，經斟酌後，認為均不足以影響
    本判決之結果，自無一一論駁之必要，併此敘明。
八、據上論結，本件上訴為有理由，依民事訴訟法第436 之1 第
    3 項、第450 條、第78條，判決如主文。
中    華    民    國    97    年    11    月    25    日
                  民事第二庭  審判長法  官  劉克聖
                                    法  官  呂仲玉
                                    法  官  張金柱
本件不得上訴。
以上正本證明與原本無異。
中    華    民    國    97    年    11    月    25    日
                                    書記官  黃珮娟
附表
┌────┬──────┬───────────────┐
│共有人  │應有部分    │說明                          │
├────┼──────┼───────────────┤
│甲○○  │2分之1      │92年7 月間黃興豪將其4 分之1 應│
│        │            │有部分移轉予甲○○，故甲○○之│
│        │            │應有部分由4 分之1 增加為為2 分│
│        │            │之1 。                        │
├────┼──────┼───────────────┤
│戊○○  │4分之1      │                              │
├────┼──────┼───────────────┤
│乙○○  │8分之1      │上訴人己○○之應有部分為4 分之│
│        │            │1 ，其於上訴後死亡，其繼承人協│
│        │            │議分割遺產，由乙○○、丙○○各│
│        │            │繼承應有部分8分之1。          │
├────┼──────┤                              │
│丙○○  │8分之1      │                              │
└────┴──────┴───────────────┘


司法院資訊處製作；財團法人民間司法改革基金會備份。
